【裁判字號】    97,簡上,220
【裁判日期】    971002
【裁判案由】    詐欺
【裁判全文】
臺灣板橋地方法院刑事判決             97年度簡上字第220號
上  訴  人
即  被  告  乙○○
選任辯護人  何朝棟律師
上列上訴人即被告因詐欺案件，不服本院中華民國97年1 月21日
97年度簡字第155 號第一審判決（聲請簡易判決處刑案號：96年
度偵字第20430 號），提起上訴，本院管轄之第二審合議庭判決
如下：
    主  文
上訴駁回。
乙○○緩刑貳年。並應向公庫支付新臺幣伍萬元。
    事  實
一、乙○○依一般社會生活經驗及智識程度，可預見提供金融帳
    戶供人使用，可能幫助他人遂行詐欺犯行，竟仍基於幫助他
    人為前開犯罪之不確定故意，將其前於臺中商業銀行（下稱
    臺中商銀）臺北分行所申請之帳號000000000000號帳戶存摺
    、提款卡及密碼於民國92年11月6 日開戶後之某日，於不詳
    地點交付真實姓名年籍不詳之成年男子，以供詐騙集團成員
    使用。嗣於93年8 月12日下午1 時50分許，該詐騙集團成員
    以傳送簡訊之方式，向甲○○詐稱信用卡遭盜刷，並待甲○
    ○依簡訊上所載之電話向詐騙集團成員詢問後，該詐騙集團
    之成員再以為其制作提款卡之保護程式為由，指示甲○○操
    作自動櫃員機，致甲○○陷於錯誤，於同日下午2 時36分許
    匯款9 萬7,292 元至劉銘凱上開臺中商銀帳戶內。嗣經甲○
    ○發覺遭人詐騙後，報警處理。
二、案經臺北縣政府警察局中和分局報告臺灣板橋地方法院檢察
    署檢察官偵查聲請以簡易判決處刑。
    理  由
一、按刑事訴訟法第159 條第1 項雖規定，被告以外之人於審判
    外之言詞或書面陳述，除法律有規定外，不得作為證據。惟
    同法第159 條之5 第1 、2 項已規定，經當事人於審判程序
      同意作為證據，法院審酌該言詞陳述或書面陳述作成時之
    情況，認為適當者，亦得為證據。當事人、代理人或辯護人
    於法院調查證據時，知有第159 條第1 項不得為證據之情形
    ，而未於言詞辯論終結前聲明異議者，視為有前項之同意（
    指同條第1 項之同意作為證據）。本案引用之下列證據，當
    事人及辯護人於本院準備程序中對證據能力一節均表示無意
    見，且未於言詞辯論終結前，就所調查之證據主張有刑事訴
    訟法第159 條第1 項不得為證據之情形，自有證據能力。
二、訊據被告乙○○矢口否認有何幫助詐欺取財犯行，辯稱；伊
    沒有做這件事，伊沒有提供存摺、提款卡、密碼給詐騙集團
    。伊的帳戶是遺失，是慶豐銀行辦汽車貸款的通知伊的，說
    伊的帳戶是警示戶頭，伊才去銀行瞭解。伊有開很多帳戶，
    伊的進出都是票存進去，到隔天就可以把錢領出來，帳戶皆
    正常進出，賣一本帳戶所得僅二、三千元，伊不需要賣帳戶
    ，絕無犯罪動機。且伊所有的存摺、提款卡都是同一個密碼
    ，有時候伊會請同事幫伊去把錢領出來，要發給員工薪水，
    所以同事都知道伊密碼，可能因此被盜用云云。辯護人另辯
    稱：電話簡訊詐欺，政府除全力宣導外，每為媒體大肆宣
    導，一般人應皆知悉，本案被害人亦應有此注意，為何仍蹈
    此陷阱，而真正被告究為何人？迄今未知。是否施用詐術？
    如何施用？皆未見公訴人交代；偵查期間並未傳訊被害人
    到庭，即起訴被告，剝奪被告正當防禦權之行使，顯係違法
    ；被告寧願花錢請辯護人，又自費找尋被害人，希望補償
    被害人，足見被告並無幫助詐欺之犯意云云。經查：
（一）被害人甲○○因誤信詐騙集團為其提款卡制作保護程式，
      ，而依指示持提款卡操作自動櫃員機，於上開時間、地點
      將款項匯入被告上開臺中商銀之帳戶內，且於匯入後，旋
      即遭人提領一空等情，業據被害人甲○○於警詢中（臺灣
      板橋地方法院檢察署96年度偵字第20430 號卷第6 頁至第
      8 頁）指訴明確，且有中華郵政公司自動櫃員機匯款單1
      紙（上開偵查卷第9 頁）、臺中商業銀行臺北分行96年9
      月26日中臺北字第09609200426 號函附之被告上開帳戶交
      易明細查詢、客戶基本資料查詢各1 份（上開偵卷第39頁
      至第42頁）在卷可憑，堪信被告上開帳戶經詐騙集團使用
      做為詐騙被害人甲○○款項之用無訛，核先敘明。
（二）又被告供稱使用上開帳戶之方式多半係將票款匯入或存入
      後，隔天隨即提領作為發給員工薪資或其他用途之用，倘
      若所言真實，足見其帳戶使用頻率甚高，若有遺失，豈有
      不知之理？且上開帳戶於92年11月6 日開戶後，迄93年3
      月間止，每月均有數筆以上之轉帳或提款往來紀錄，惟直
      至93年4 月16日提款27000 元後，帳戶餘額僅146 元，該
      帳戶即無任何往來紀錄，嗣於同年8 月12日即發生被害人
      甲○○遭詐騙匯入97292 元，並旋於同日遭分批提領一空
      ，上情有臺中商業銀行臺北分行96年9 月26日中臺北字第
      09609200426 號函所附帳戶歷史交易明細表附於偵查卷可
      稽。是被告若係經常使用上開帳戶，何以自93年4 月16日
      提款後即未再使用上開帳戶？亦未發現帳戶已遺失？且於
      帳戶餘額僅餘數百元後，適即遭詐騙集團使用為被害人匯
      款帳戶，亦令人存疑。再參以一般人欲使用金融卡領取款
      項者，須於金融機構所設置之自動櫃員機依指令操作，並
      輸入正確之密碼，方可順利提領款項，若非經帳戶所有人
      同意，或授權並告知金融卡密碼，欲隨機輸入正確號碼而
      成功提領款項之機率實屬低微。凡此種種，均足以認被告
      辯稱帳戶存摺、金融卡係遺失一節，實無足採。至被告所
      辯同事都知道伊密碼，可能因此被盜用一節，並未提出積
      極證據以實其說，尚難逕予採信。另被告即使其餘帳戶有
      正常往來紀錄，亦與本件被告提供臺中商業銀行臺北分行
      帳戶予他人使用之事實無涉，不足為有利之認定。又原審
      及本院判決僅認定被告提供上開帳戶予詐騙集團使用，並
      未認定被告係貪圖販賣一本帳戶可得二、三千元之動機而
      販賣帳戶予詐騙集團。而提供帳戶者非必然係以營利之目
      的販賣帳戶，是被告以其無販賣帳戶之動機置辯一節，亦
      無足採。
（三）末再就取得上開被告帳戶之詐欺集團而言，該詐欺集團既
      利用該帳戶作為收取騙得款項之工具，且確有被害人因受
      騙而匯款至上開帳戶內，衡情該詐欺集團當無可能選擇一
      隨時可能遭帳戶所有人掛失而無法使用之帳戶，作為收取
      款項之用，否則，倘該詐欺集團尚未及實施詐欺犯行，甚
      者已實施詐欺犯行而未及提領詐得款項前，該帳戶所有人
      已先行將帳戶掛失，則該詐欺集團豈非徒勞無功、一無所
      獲？此益徵被告上開銀行帳戶之存摺、提款卡及密碼等物
      ，絕非詐欺集團偶然拾得所使用甚明。
（四）至辯護人雖以前詞辯稱，惟查簡易判決處刑程序乃係基於
      訴訟經濟與司法資源適當分配之考量下所設置，如同刑事
      訴訟法第451 條第1 項所規定，於現存之證據已足認定犯
      罪者，則得經由檢察官之聲請而進行簡易判決程序，準此
      ，檢察官於本案中係衡諸被害人警詢之指訴與其他相關證
      據，認為被告涉犯幫助詐欺罪嫌所憑事證已經充足，進而
      向本院聲請簡易判決處刑，縱未再傳訊被害人到庭，亦無
      辯護人所指「違法起訴」之虞（按依刑事訴訟法第159 條
      第2 項前段規定：前項規定（即被告以外之人於審判外之
      言詞或書面陳述，除法律有規定者外，不得作為證據），
      於法院以簡易判決處刑者，不適用之）；且觀諸聲請簡易
      判決處刑書「犯罪事實」一欄所示內容，亦明確描述該詐
      騙集團成員係如何施行詐術，而使被害人陷於錯誤致交付
      財物之歷程，亦無辯護人辯稱「起訴書未說明施用詐術、
      如何施用」情事。再原審依偵查卷現存證據，認定被告確
      有首揭幫助詐欺犯行，原審簡易判決俱詳細敘明其認事用
      法理由，則被告於上訴本院第二審合議庭之訴訟程序中，
      選任辯護人為其辯護，僅係行使其在刑事訴訟法上之權利
      ，又其事後有無找尋被害人並予以賠償舉措，均不影響被
      告有如上幫助詐欺犯罪事實之認定。辯護人執此為被告作
      有利答辯所憑事由，尚不足採。
（五）綜上所述，被告所辯上情，洵無足採，本件事證明確，被
      告犯行已堪認定，應予依法論科。
三、被告行為後，刑法於94年2 月2 日修正公布，並自95年7 月
    1 日起施行。按行為後法律有變更者，適用行為時之法律，
    但行為後之法律有利於行為人者，適用最有利於行為人之法
    律，現行刑法第2 條第1 項訂有明文。又刑法修正之比較新
    舊法，應就罪刑有關之共犯、未遂犯、想像競合犯、牽連犯
    、連續犯、結合犯，以及累犯加重、自首減輕暨其他法定加
    減原因（如身分加減）與加減例等一切情形，綜其全部罪刑
    之結果而為比較，茲分述如次：
（一）就刑法第33條第5 款罰金刑部分：本案被告所犯刑法第33
      9 條第1 項本身雖未修正，惟刑法分則編各罪所定罰金之
      貨幣單位原為銀元，且依修正前刑法第33條第5 款規定，
      罰金刑為1 銀元以上，而依罰金罰鍰提高標準條例第1 條
      規定，就72年6 月26日前修正之刑法部分條文罰金數額提
      高2 至10倍，其後修正者則不提高倍數，並依現行法規所
      定貨幣單位折算新臺幣條例規定，以銀元1 元折算新臺幣
      3 元。而修正後刑法第33條第5 款將罰金刑提高為新臺幣
      1 千元以上，並以百元計算之，且因刑法第33條第5 款所
      定罰金貨幣單位既已改為新臺幣，刑法分則編各罪所定罰
      金之貨幣單位亦應配合修正為新臺幣，考量刑法修正施行
      後，不再施用「現行法規所定貨幣單位折算新臺幣條例」
      ，為使刑法分則編各罪所定罰金之最高數額與刑法修正前
      趨於一致，爰增訂刑法施行法第1 條之1 規定，將刑法分
      則編各罪所定罰金之貨幣單位均改為新臺幣，並將72年6
      月26日以前修正之刑法部分條文罰金數額提高為30倍，其
      後修正者則提高為3 倍。是以刑法分則編各罪所定罰金刑
      之最高數額，於上開規定修正後並無不同，惟罰金刑之最
      低數額，則比修正前提高，從而自以修正前之規定較為有
      利。
（二）就刑法第41條第1 項易科罰金之折算標準部分：被告行為
      後，刑法第41條第1 項前段之規定於94年2 月2 日修正公
      布，並自95年7 月1 日起施行，修正後條文為：「犯最重
      本刑為5 年以下有期徒刑以下之刑之罪，而受6 個月以下
      有期徒刑或拘役之宣告者，得以新臺幣1 千元、2 千元或
      3 千元折算1 日，易科罰金」，而依修正前同條項規定：
      「得以1 元以上3元以下折算1 日，易科罰金」，及修正
      前罰金罰鍰提高標準條例第2 條（現已刪除）規定，就其
      原定數額提高為1 百倍折算1 日，經折算為新臺幣後，以
      新臺幣300 元、600 元、900 元折算1 日。是比較修正前
      後之易科罰金折算標準，自以行為時即修正前之規定，較
      有利於被告。
（三）經綜合比較前述各項法律變更之結果後，本案因修正後之
      規定並未對被告更為有利，依據刑法第2 條第1 項前段，
      應適用修正前刑法及修正前罰金罰鍰提高標準條例之規定
      ，合先敘明。
（四）至刑法第30條雖經修正，然修正前刑法第30條係規定：「
      幫助他人實行犯罪行為者，為幫助犯。雖他人不知幫助之
      情者，亦同。幫助犯之處罰，得按正犯之刑減輕之」，而
      修正後之刑法第30條則規定：「幫助他人犯罪者，為從犯
      。雖他人不知幫助之情者，亦同。從犯之處罰，得按正犯
      之刑減輕之」，僅係將幫助犯之規定為法理之明文化，不
      涉及罪刑實質內容之變更，非屬法律之變更，自不生新舊
      法比較之問題，應逕適用裁判時有效之規範，即修正後刑
      法第30條之規定。
四、核被告所為，係犯刑法第30條第1 項、第339 條第1 項之幫
    助詐欺取財罪。其幫助正犯實行詐欺取財犯行，核與正犯情
    狀尚屬有間，爰依刑法第30條第2 項，按正犯之刑減輕之。
    原審因依現存之證據，已足認定被告犯罪，經檢察官之聲請
    ，不經通常審判程序，逕以簡易判決處刑，依修正前刑法第
    30條第1 項、第2 項、第41條第1 項前段、修正後第339 第
    1 項，罰金罰鍰提高標準條例第1 條前段、修正前罰金罰鍰
    提高標準條例第2 條、現行法規所定貨幣單位折算新臺幣條
    例第2 條，並審酌被告之提供帳戶予他人實施詐騙行為，破
    壞社會治安並有礙金融秩序，助長犯罪歪風，增加追緝犯罪
    之困難，兼衡被告之素行、犯罪之動機、目的、手段、犯罪
    後之態度等一切情狀，量處被告有期徒刑3 月，如易科罰金
    ，以銀元300 元即新臺幣900 元折算1 日，並依中華民國九
    十六年罪犯減刑條例第2 條第1 項第3 款、第7 條之規定，
    減為有期徒刑1 月又15日，如易科罰金，以銀元300 元即新
    臺幣900 元折算1 日，其認事用法均無違誤，量刑亦屬妥適
    。被告以其遺失上開帳戶存摺、提款卡等物，並無幫助詐欺
    取財犯行云云為由提起上訴，顯無理由，應予駁回。
五、至刑法於95年7 月1 日修正施行後，有關刑法第30條幫助犯
    之規定，僅為文字修正，對行為人並無有利、不利情形，自
    非法律之變更，是法院於判決時，應適用裁判時之刑法第30
    條規定，無庸為新舊法比較，惟如判決時逕行適用行為時即
    修正前刑法第30條，因修正前、後之規定對判決結果均不生
    影響，上訴審就此毋庸撤銷改判（參照最高法院95年度第21
    次刑事庭會議紀錄95年刑議字第6 號法律問題研討決議意旨
    ）。查原審判決時，認定被告係犯幫助詐欺罪，並依修正前
    刑法第30條、第339 條第1 項之規定論處其罪刑，然依上揭
    規定應適用裁判時之法律，業如前述，原審固然逕行適用行
    為時即修正前規定，惟對於本件判決結果不生影響，自不構
    成撤銷之事由，併予敘明。
六、末按，被告行為後，刑法第74條雖亦於九十五年七月一日修
    正施行，惟因該條非屬刑法第二條所稱法律之變更，故犯罪
    在新法施行前，新法施行後，緩刑之宣告，應適用新法第74
    條之規定（最高法院九十五年第八次刑事庭會議決議可資參
    照）。查被告前未曾因故意犯罪受有期徒刑以上刑之宣告，
    此有臺灣高等法院被告前案紀錄表一份在卷供參，其因一時
    失慮致罹刑典，雖未坦認犯行，然於本院審理中多次表示願
    意賠償被害人所受損失，經本院多次傳訊被害人因未到庭而
    未能達成和解，然本院綜合上開情節，認被告經此偵審程序
    ，當已知所警惕，信無再犯之虞，上開對被告所宣告之刑，
    以暫不執行為適當，爰併依修正後刑法第74條第1 項第1款
    、第2 項第4 款規定，諭知緩刑2 年，並命被告應向公庫支
    付新臺幣5 萬元，以啟自新。
據上論斷，應依刑事訴訟法第455 條之1 第1 項、第3 項、第36
8 條，刑法第74條第1 項第1 款、第2項第4款，判決如主文。
本案經檢察官林俊峰到庭執行職務。
中    華    民    國    97    年    10    月    2    日
                  刑事第七庭審  判長法  官  胡堅勤
                                    法  官  林家賢
                                    法  官  李君豪
以上正本證明與原本無異
本判決不得上訴。
                                    書記官  金和國
中    華    民    國    97    年    10    月    2    日
附錄本案論罪科刑法條全文：
中華民國刑法第339條
（普通詐欺罪）
意圖為自己或第三人不法之所有，以詐術使人將本人或第三人之
物交付者，處5 年以下有期徒刑、拘役或科或併科1 千元以下罰
金。
以前項方法得財產上不法之利益或使第三人得之者，亦同。
前二項之未遂犯罰之。


司法院資訊處製作；財團法人民間司法改革基金會備份。
